臺灣高等法院刑事判決　　　　　　　　　　　　　九十年度上更(一)字第八六號
　　上　訴　人
　　即　被　告　丁○○
右上訴人因重利等案件，不服臺灣士林地方法院八十六年度訴字第五三０號，中華民
國八十七年五月二十六日第一審判決（起訴案號：臺灣士林地方法院檢察署八十五年
度偵字第一二０一二號）提起上訴，判決後經最高法院發回更審，本院判決如左：
    主  文
原判決撤銷。
丁○○共同乘他人急迫貸以金錢，而取得與原本顯不相當之重利，而為常業，處有期
徒刑柒月。
被訴妨害行動自由部分無罪。
    事  實
一、丁○○自民國（下同）八十一年初起至八十四年間，夥同姓名年籍住所不詳綽號
    阿雷、阿年、少年等之成年人，在台北市○○路九十八號二樓，經營俗稱「地下
    錢莊」之貸款業務，以借新台幣（下同）一萬五千元或一萬八千元為借款單位，
    前者每三日為一期，每期收取一千八百元本息，應還十期計一萬八千元。後者亦
    三天還一期，每期還本息二千四百元，應還十期共二萬四千元。相當於年息百分
    之二百四十至二百八十八之與原本顯不相當之重利，且需簽立七萬五千元之本票
    乙紙或交身分證以為抵押，而貸予急迫需款之甲○○、庚○○、己○○、乙○、
    丙○○及其他不特定人，並以之為常業。嗣因甲○○未清償借款，丁○○於八十
    五年十二月十日凌晨一時三十分許，夥同王銘達前往余某台北縣淡水鎮○○路○
    段五三九號住處催討，甲○○同車外出籌錢時，為警在台北縣淡水鎮○○路三十
    二號前為警查獲，並扣得借款人余某等十五人開具供擔保之本票各乙紙計十五張
    及庚○○身分證乙枚。
二、案經臺北縣警察局淡水分局移送臺灣士林地方法院檢察署檢察官偵查起訴。
    理  由
甲、科刑部分（即重利部分）
一、訊據上訴人即被告施健全雖矢口否認右開犯行，並以：我只借新台幣（下同）三
    十萬元給「阿雷」、「阿年」、「少年」等人去經營，彼三人結束營業時，把部
    分欠款人之本票交給我，當成抵債，我只是持本票向甲○○索回欠款而已，並未
    參與與經營地下錢莊云云。惟查：
  (一)右揭被告自八十一年初起至八十二年底止，夥同姓名年籍住所不詳綽號「阿雷」
    、「阿年」、「少年」等人，在台北市○○路九十八號二樓，經營地下錢莊之貸
  款業務，以一萬五千元或一萬八千元為借款單位，貸給甲○○等人以取得上列重
    利，且需簽立七萬五千元之本票，交付身分證以為抵押等情，業經丁○○於警局
    、檢察官偵訊中及原審供承不諱（見偵查卷第七至八頁、第三十九頁反面），核
    與告訴人甲○○及證人庚○○、己○○、乙○、丙○○等人於偵查中及原審調查
    時所述情節大致吻合，並有本票十五張及借款人庚○○之身分證一枚扣案可證。
    被告之自白即與事實相符，又借款人庚○○、丙○○、乙○、甲○○等人於本院
    分別供明其等或因開車，或小孩繳學費，或醫療需款等急用始為本件之借款云云
    （見本審卷第二一頁及本院九十一年二月六日筆錄），顯見被告係乘他人急迫而
    貸收重利甚明。
  (二)證人即借款人乙○、李秀珍、庚○○、甲○○等四人於本院前審固稱渠等與被告
    不認識，出借人是一個個子高高的，或謂借款時未看過被告等語（見本院前審八
    十八年五月二十五日訊問筆錄）。惟證人庚○○前於原審已證稱：我向丁○○借
    錢，開本票七萬五千元給他；證人己○○證以：有向丁○○借錢：：借一萬八，
    開七萬五的票給他，到最後乙次，他竟不見了，外號叫長：：，證人乙○稱：
    有向丁○○借二萬，拿了一萬八，三天還乙次，十次共還二萬四，長的高高的，
    不知他的名字：：（以上均見原審卷第二十四頁），告訴人甲○○指訴：我於八
    十四年間在台北市○○路九八號二樓向丁○○借錢，當時丁○○於錢莊負責經手
    ：：（見原審卷第一四六頁背面、第一四七頁正面）。在本院本審亦證稱：伊經
    朋友介紹向被告借一萬二千元還一萬五千元，三日還一次，共一個月應還十次云
    云。彼等所述，互核相符，且案發時為警自其身上搜出上開證物（本票等），被
    告若非參與貸款業務，曷能若此。上開證人於案發後不久於原審所為證言自較嗣
    後翻異之供詞可信。被告上開辯解，亦難以遽採。至利息之給付方法，被告及借
    款人甲○○等人前後供述並非一致（見偵查卷第三九頁反面，一審卷第二四、三
    九、一四七頁，本院前審卷第六七頁反面、第六九頁），然經本審傳據證人庚○○、丙○○、乙○等人，經告以過去供詞不一致，應以何者為是，則一致證稱：
    以借一萬五千元為例，三天還一次，一天六百元應還十次。即借一萬五千元，十
    天還一萬八千元，利息三千；如借一萬八千元，則以此比例負擔云云（見本審卷
    第二一頁）。甲○○亦稱借一萬二千元，還一萬五千元，三天還一次計十次還清
    云云（見九十一年二月六日筆錄）余某之利率較上列三人稍高，乃其個人之例，
    仍以上列鄭崇儀三人所供者之標準，收取重利，為數較為普遍確實。
二、被告經營地下錢莊，並收取與原本顯不相當之重利，已如上述，且其經營時間長
    達三年，依扣案本票十五張係十五個借款人所出具（見發票人均不同），並與阿
    雷、阿年、少年共同經營，規模不小，足認其有以此為營生之意圖，並恃為日常
    反覆活動之業務，應構成常業犯，核其所為係犯刑法第三百四十五條之常業重利
    罪。其與「阿雷」、「阿年」、「少年」間，均有犯意之聯絡及行為之分擔，皆
    為共同正犯。原審就此部分，予以論罪科刑，固非無見，惟查：被告所收重利係
    如何計算，未就卷內資料為取捨之說明，又認定被告係乘他人之急迫而貸予重利
    之事實，所憑之證據為何，亦未說明，均有理由欠備之疏誤。是被告上訴仍執陳
    詞否認犯罪，固無可取，然原判決此部分既有可議，則屬無可維持，應由本院予
    以撤銷，爰審酌被告之品行、犯罪之動機、目的、方法、結果、所生危害、犯後
    態度暨其他一切情狀，仍量處有期徒刑柒月，用資懲戒。扣案之本票十五張，庚○○身分證一枚，均係借款人提供擔保之物，非被告已取得所有權之物，應發還
    借款人，即不得予以沒收。
乙、無罪部分（即妨害行動自由部分）
一、公訴意旨略以：被告丁○○與王銘達（已判決無罪確定）基於共同犯意，於八十
    五年十二月十日凌晨一時三十分許，由王銘達駕車載同丁○○前往台北縣淡水鎮
    ○○路○段五三九號甲○○住處，持甲○○先前向丁○○借款時所簽具之本票，
    向甲○○催討欠款，因甲○○無款可還，乃強押甲○○乘坐王銘達所駕駛之車牌
    號碼ＧＡ－四二二二號自用小客車，外出籌錢，嗣因甲○○無法籌到金錢償還債
    務，即又折回甲○○住處，將甲○○所有之車牌號碼ＥＲ－六九七號營業用小客
    車開走，欲同至地下錢莊變賣，而剝奪、限制甲○○之行動自由。嗣於同日凌晨
    二時三十五分，因余妻戊○○報警，在台北縣淡水鎮○○路三十二號前為警查獲
    。因認被告施健全涉有共同妨害自由罪嫌云云。
二、按犯罪事實應依證據認定之，無證據不得推定其犯罪事實；又不能證明被告犯罪
    者，應諭知無罪之判決，刑事訟訴法第一百五十四條、第三百零一條第一項分別
    定有明文。次按認定不利於被告之事實，須依積極證據，苟積極證據不足為不利
    於被告事實之認定時，即應為有利於被告之認定，更不必有何有利之證據；又告
    訴人之告訴，係以使被告受刑事訴追為目的，是其陳述是否與事實相符，仍應調
    查其他證據以資審認；且被害人之陳述如無瑕疪，就其他方面調查又與事實相符
    ，固足採為科刑之基礎，倘其陳述尚有瑕疪，則在未究明前，遽採為論罪科刑之
    根據，即難認為適法，最高法院三十年上字第八一六號判例、五十二年臺上字第
    一三００號判例、六十一年臺上字第三０九九號判例均可資參照。而本件公訴意
    旨認被告施健全涉有前揭共同妨害自由犯行，無非係以被害人甲○○及其妻戊○○於警訊時之指述為憑，並進而推論苟非被告等二人以強暴方式剝奪被害人甲○○之自由，甲○○當無於深夜與被告等外出籌錢或同意變賣車輛之可能，為其論
    據。
三、訊據被告施健全堅決否認涉有上開犯行，辯稱：我只是持本票向甲○○索回欠款
    ，余某為表示誠意，始帶我出外借款籌錢，是余某自己志願與我出去，未強迫余
    某，又余某說所開之計程車尚欠車行老闆三、四萬元，不想開了，想把車子賣掉
    ，扣除欠款後，剩餘者再還我，一切都是余某之意思，並未強押或限制其自由云
    云。經查：
  (一)被害人甲○○於警訊時雖陳稱：被告二人至我住處，硬要向我收取新台幣（下同
    ）七萬五千元，我一時無法還款，該二人即將伊強押上車，沿途恐嚇今天一定要
    拿到錢，嗣並於淡水民權路折返伊住處，押走我所有營業小客車，要到地下錢莊
    變賣償債，始於民權路時為警攔截查獲云云；而余妻戊○○亦陳稱：當時突然有
    一名男子進來將甲○○押至一部自小客車上，並說若拿不出錢來，就要將人帶走
    ，因甲○○無法還款，就被強行押走，約三十分鐘後，他們將甲○○押回，要求
    甲○○將所有營業小客車開走，並由一人在車上押著云云；然甲○○於該次警訊
    中復陳稱：「（問：該二名歹徒強押挾持你上車有無對你施暴？）沒有」等語（
    見第一二０一二號偵卷第十頁）；而證人即制作被害人及其妻戊○○前開筆錄之
    警員吳盛德復結證稱：伊對報案內容並不清楚，於制作筆錄時，被害人並未說明
    強押之具體方法，渠等稱被押，伊就據此載明於筆錄等語（見原審卷第七一頁）
    。則被告二人是如何對甲○○以私行拘禁或施以任何非法之方法而限制、剝奪被
    害人之行動自由，於報案之初，並未供出具體方法，已有可疑。
  (二)被害人甲○○於原審調查中雖另指述：「第一次他載我出去時，不讓我上下車，
我打電話，他也跟在我旁邊」、「（問：他要你將車賣，你是否同意？）我車子
    是分期付款，尚未付完，我無權利同不同意出售，我也不能賣出去」云云，然於
    該次受訊時亦同時陳稱：「他（指丁○○）與王銘達跟我說到車上談，他們沒有
    押我或拉我，但他們臉孔不好，所以我就跟他們去談，他們就載我去籌錢，到竹
    圍時，我下車打電話問朋友可否借錢給我，籌不到，又上車將我載回家，叫我將
    車子開去賣，丁○○開計程車我坐旁邊」、「（第二次）我若要上下車應該可以
    」、「他（指丁○○）的語氣就是兇兇的，一直說你欠我七萬五要還錢，無恐嚇
    我，剛去找我時，有大聲叫我還七萬五千元，在車上他對我很善意，沒有動手動
    腳」、「因為他大喊大叫就將我帶走，出去一小時，折回來又開走我車子，我太
    太以為我被綁架，所以去報警」等語（見原審卷第一四七、一四八頁），即與前
    二次之供詞有異，為期釐清，本院乃再傳訊個別調查，並告以前後所供未盡相符
    ，究實情如何時，甲○○則稱：「他到我家有叫我要還錢，叫我到車上去談，並
    帶我出去籌錢。他叫我上車，但沒有用強制的方法。沒有說恐嚇威脅的話，只是
    口氣重一點，叫我把車子賣給靠行。車子停在公用電話旁，我下車去打電話，施
    健全人也下來看我是否為借錢打電話，目的要我真正去籌錢。第一次因籌不到錢
    ，就回到我家來，第二次叫我把車子開出去賣。我願意開出去試試看，因為我有
    想還錢的意思，所以我就同意。結果我太太就報案，被警察在中途攔截到。因為
    當時本票還未還我。我想儘早與他了結，拿回本票比較重要。我是老實人，不願
    意遭他們這樣糾纏」等語。足見被告丁○○及王銘達縱於要求被害人甲○○還債
    、上車並賣車之態度、語氣不佳，然甲○○實並無遭強行押解上車、於車上亦未
    受到任何強暴、脅迫或其他非法方法剝奪其行動自由之程度，應至灼然；而被告
    與王銘達既對甲○○相當善意，則被害人甲○○所稱：「不讓我上下車」云云，
    究竟係如何之情況、渠等所使用之方法復為何？在在均令人難以索解。從而，被
    告所辯：甲○○係出於意願而隨同渠等上車外出籌款、並同意駕車外出求售，渠
    等並未施以非法方法妨害其自由等語，自非全無依據，共同被告王銘達亦持同一
    辯解，為本院前審持同一論據改判無罪確定，有本院八十八年度上訴字第一三二
    四號判決可稽。此外，復查無其他積極事證足資證明被告涉有何共同妨害自由之
    犯行，自不能以單憑被害人不明確之指訴，即為被告不利之認定。
四、原審未深入調查告訴人之指摘是否與事實相符，遽為被告論罪科刑之判決，即有
    未當，被告上訴否認此部分之犯罪，指摘原判決為不合，即非無理由，應將原判
    決此部分予以撤銷，改為無罪之諭知，以符法制。
據上論斷，應依刑事訴訟法第三百六十九條第一項前段、第三百六十四條、第三百零
一條第一項、第二百九十九條第一項前段，刑法第二十八條、第三百四十五條，罰金
罰鍰提高標準條例第一條前段，判決如主文。
本案經檢察官陳維練到庭執行職務。
中      華      民      國      九十一      年    三    月      十二    日
                              臺灣高等法院刑事第一庭
                                  審判長法  官  黃  聰  明
                                        法  官  魏  新  國
                                        法  官  蘇  素  娥
右正本證明與原本無異。
如不服本判決應於收受送達後十日內向本院提出上訴書狀，其未敘述上訴之理由者並
得於提起上訴後十日內向本院補提理由書（均須按他造當事人之人數附繕本）。
                                        書記官錢  艷  鳳
中      華      民      國      九十一      年    三    月      十二    日
